【裁判字號】    99,簡上,154
【裁判日期】    990908
【裁判案由】    確認本票債權不存在
【裁判全文】
臺灣板橋地方法院民事判決             99年度簡上字第154號
上  訴  人  丙○○
被 上 訴人  甲○○
訴訟代理人  乙○○
上列當事人間請求確認本票債權不存在事件，上訴人對於中華民
國99年5 月11日臺灣板橋地方法院三重簡易庭99年度重簡字第27
9 號第一審判決提起上訴，經本院於民國99年8 月18日言詞辯論
終結，判決如下：
    主  文
上訴駁回。
第二審訴訟費用由上訴人負擔。
    事實及理由
一、被上訴人起訴主張：被上訴人任職於住商不動產仲介公司時
    ，因上訴人為被上訴人之主管，上訴人稱因房仲業係受客戶
    委託，避免有家具損害，要求被上訴人應簽發本票作為保證
    金，被上訴人即簽發如附表所示面額新台幣（下同）20萬元
    本票1 紙（下稱系爭本票）交付上訴人。至於上訴人所辯稱
    係被上訴人為脫離特種行業而向上訴人借貸，被上訴人簽發
    系爭本票予上訴人後，上訴人並交付被上訴人現金20萬元云
    云，被上訴人均否認之，即兩造間並無債權債務關係存在。
    為此，聲明請求確認上訴人所持有之系爭本票對被上訴人之
    票據債權不存在等語。原審判決被上訴人全部勝訴，上訴人
    不服，提起上訴，被上訴人併為答辯聲明：駁回上訴。
二、上訴人則以：票據行為係不要因行為，執票人不負證明關於
    給付原因之責任，如票據債務人主張執票人取得票據出於惡
    意或詐欺時，則應由該債務人負舉證責任。又若票據債務人
    如以自己與執票人間所存抗辯事由對抗執票人，依票據法第
    13條規定，應由票據債務人就抗辯事由負舉證責任，故本件
    應由被上訴人就其所主張原因關係即借貸關係是否存在之事
    實，負舉證責任。被上訴人不否認系爭本票為其所簽發，被
    上訴人係為免受刑事詐欺罪之追訴而捏造事實，即被上訴人
    係在特種行業工作，於96年6 月間向上訴人表示渠擬離開特
    種行業並擔任上訴人房屋仲介工作之助理，惟需20萬元解決
    原與特種行業老闆間之債務糾紛，始能安心工作云云，上訴
    人不疑有他，於96年7 月1 日在台北市○○街28之1 號11樓
    ，與被上訴人簽立勞動僱用契約，上訴人並交付現金20萬元
    予被上訴人，被上訴人則簽發系爭本票交付上訴人，詎被上
    訴人到職2 、3 日後即拒絕上班，避不見面等語，資為抗辯
    。上訴聲明求為：原判決廢棄，駁回被上訴人第一審之訴。
三、按確認之訴非原告有即受確認判決之法律上利益者，不得提
    起，民事訴訟法第247 條第1 項前段定有明文。而所謂即受
    確認判決之法律上利益，係指法律關係之存否不明確，原告
    主觀上認其在法律上之地位有不安之狀態存在，且此種不安
    之狀態，能以確認判決將之除去者而言（最高法院52年度臺
    上字第1237、1240號判例參照）。本件上訴人持系爭本票向
    本院聲請裁定系爭本票所載金額200,000 元准予強制執行，
    有本院99年度司票字第561 號裁定附卷可稽，而被上訴人否
    認上訴人有系爭本票之債權存在，自能以本件確認判決將之
    除去，揆諸前揭規定及說明，被上訴人提起本件訴訟，請求
    確認系爭本票之本票債權不存在，應有確認利益。
四、按本票雖為無因證券，然發票人非不得以自己與執票人間所
    存之抗辯事由對抗執票人，如發票人提出其基礎原因關係不
    存在之對人抗辯，執票人自應就該基礎原因關係存在之積極
    事實，負舉證責任。最高法院96年台簡上字第23號裁判意旨
    可為參照。次按本票固為無因證券，票據債務人不得以自己
    與發票人或執票人前手間所存在之抗辯事由，對抗執票人。
    然發票人非不得以自己與執票人間所存之抗辯事由對抗執票
    人，此觀票據法第13條上段之反面解釋而自明。又如發票人
    一旦提出其基礎原因關係不存在之對人抗辯，執票人自應就
    該基礎原因關係存在之積極事實，負舉證責任。最高法院亦
    著有81年台上字第879 號裁判要旨足徵。本件系爭本票為真
    正乙節，為被上訴人所自認，又兩造間為直接前後手等情，
    復為兩造所不爭執，則依票據法第13條之反面解釋，票據債
    務人即被上訴人自得以自己與執票人即上訴人間所存之抗辯
    事由對抗執票人即上訴人，而被上訴人既提出兩造間無實質
    債權即原因關係不存在之抗辯，依上開判決要旨所揭，自應
    由上訴人就原因關係存在之積極事實負舉證責任。惟查：上
    訴人雖辯稱其以現金20萬元交付被上訴人云云，然始終未舉
    證以實其說，依法自難為有利於上訴人之認定，是上訴人所
    為之上開抗辯，為不足取。
五、因本案事證已臻明確，兩造其餘主張陳述及所提之證據，經
    審酌後認於本判決結果不生影響，爰不一一論述，附此敘明
    。
六、綜上所述，本件被上訴人主張兩造間原因關係不存在乃為可
    採，上訴人所辯尚無可取。從而，被上訴人訴請確認如附表
    所示之系爭本票債權不存在，為有理由，應予准許。是則原
    審判決確認上訴人所持有被上訴人所簽發之如附表所示之本
    票對被上訴人之票據債權不存在，於法並無違誤。上訴意旨
    指摘原判決不當，求予廢棄改判，為無理由，應予駁回其上
    訴。
七、據上論結，本件上訴為無理由，依民事訴訟法第436 條之1
    第3 項、第449 條第1 項、第78條，判決如主文。
中    華    民    國    99    年    9     月    8     日
                  民事第一庭    審判長法  官  李世貴
                                      法  官  黃信滿
                                      法  官  陳翠琪
以上正本證明與原本無異
本判決不得上訴
中    華    民    國    99    年    9     月    9     日
                                      書記官  簡曉君
附表：
┌───────────────────────────────┐
│本票附表：                                99年度簡上字第154 號│
├──┬───┬─────┬──────┬──────┬────┤
│編號│發票人│發  票  日│到  期  日  │金     額   │本票號碼│
│    │      │          │            │（新台幣）  │        │
├──┼───┼─────┼──────┼──────┼────┤
│1   │甲○○│96年7月1日│96年11月1日 │200,000元   │031131  │
└──┴───┴─────┴──────┴──────┴────┘

司法院資訊處製作；財團法人民間司法改革基金會備份。
